臺灣嘉義地方法院刑事判決　　　　　　　94年度交訴字第47號
公　訴　人　臺灣嘉義地方法院檢察署檢察官
被　　　告　丙○○
指定辯護人　黃裕中律師
上列被告因遺棄等案件，經檢察官提起公訴（94年度偵字第2138
號），本院判決如下：
    主  文
丙○○服用酒類，不能安全駕駛動力交通工具而駕駛，處有期徒
刑貳月；又對於無自救力之人，依法令應扶助，而不為其生存所
必要之扶助，因而致人於死，處有期徒刑參年陸月。應執行有期
徒刑參年柒月。
被訴過失傷害部分，公訴不受理。
    事  實
一、丙○○於民國93年11月11日17時許，在嘉義市○○路附近之
    工地內，飲用屬於酒類之啤酒2罐後，迄同日20時許，明知
    仍處於不能安全駕駛動力交通工具之情形，竟仍不顧公眾安
    全，駕駛車牌號碼UW-7932號自用小客車，自上揭地點離去
    ，駛至其友人位於嘉義市軍輝橋附近之住處，轉由嘉義市○
    ○路駛入嘉義市○○路由南往北方向行駛，欲返回其位於嘉
    義市○區○○路45巷9之10號住處。嗣於同日20時56分許，
    途經嘉義市○○路○段與興業西路交會之交岔路口時，原應
    注意汽車行駛時，駕駛人應注意車前狀況，並隨時採取必要
    之安全措施，而依當時天氣晴，夜間有照明，柏油路面乾燥
    無缺陷，亦無障礙物，視距良好，並無不能注意之情事，於
    穿越上揭路口時，因疏未注意車前狀況，並採取必要之安全
    措施，適有李傳娥自「家樂福大賣場」門口沿博愛路北向車
    道騎乘腳踏車，在禁止穿越地段逆向穿越上開快車道，致二
    車閃避不及，在緊鄰上揭路口之博愛路北向車道內碰撞，李
    傳娥因而人車倒地，受有左眼眶部瘀腫4×3公分、左顳部瘀
    傷4×4公分、左顴骨部瘀傷4×4公分、右前臂部一處斜向擦
    瘀傷5×3公分、左膝外側大面積擦瘀傷25×12公分、左顳部
    頭皮下皮下血腫8×8公分之傷害（過失傷害部分業據撤回告
    訴）。丙○○於肇事後，知悉李傳娥因此碰撞應受有傷害，
    且倒臥在車輛往來頻繁之博愛路北向車道內，成為無自救力
    之人，其依道路交通管理處罰條例第62條第1項規定應即採
    取救護或其他必要扶助之措施，在客觀上並能預見依當時天
    色已暗，道路車輛往來頻繁、非即採取救護措施或將之移離
    車道或設置路障、開警示燈、按鳴喇叭、提醒後方來車或緊
    急送醫等必要之措施，極易造成李傳娥傷重延誤就醫或遭後
    方來車輾壓致生生命、身體之危險，竟不為其生存所必要之
    扶助，因害怕乃另起肇事逃逸及遺棄致死之犯意，逕自沿嘉
    義市○○路由南往北方向逃離現場，將李傳娥遺棄在現場。
    而在丙○○後面行駛之車輛，發現前方有異狀紛紛繞外側車
    道行駛之際，適謝澄源（另為緩起訴處分）駕駛車牌號碼N3
    -8889號自用小客車，於行經該處時，本應注意車前狀況，
    隨時採取必要之安全措施，依當時情形，無不能注意之情事
    ，竟疏未注意，貿然前行，不慎撞壓受傷倒臥路上之李傳娥
    ，致其受有右下腹部外側至後腰部一處瘀傷18×12公分、左
    上腰背部三處橫向平行擦瘀傷，最大10×3公分，造成左前
    胸部一處皮下瘀血8×84公分、左側第7至12肋骨骨折，右側
    第6至第7肋骨後緣骨折及右下肝葉及左腎破裂，引發左胸腔
    血樣肋膜積水800毫升，右胸腔血樣肋膜積水400毫升，左側
    後腹部肌肉內出血30×20公分，腹腔內出血約2000毫升之傷
    害，並因此傷害送醫後仍於同年11月12日3時許不治死亡。
    嗣經警循車牌號碼發現係丙○○肇事，而於93年11月11日23
    時30分許，通知丙○○到案後，以酒精濃度檢測儀器對其檢
    測，測得丙○○之呼氣酒精濃度仍高達每公升0.61毫克。
二、案經李傳娥之夫乙○○告訴及臺灣嘉義地方法院檢察署檢察
    官據報相驗後自動檢舉偵辦。
    理   由
甲、有罪部分：
一、訊據被告丙○○對於上揭犯罪事實，於本院準備程序及審理
    時均坦承不諱，並經證人即員警甲○○於偵訊及本院審理時
    結證屬實，且據另案被告謝澄源於警偵時供述在卷，另有酒
    精濃度測定單、測試觀察紀錄表、道路交通事故現場圖、調
    查報告表(一)、(二)各1份、現場及車輛照片71幀等附卷可稽。
    又被害人李傳娥係因左右側肋骨骨折、右下肝葉及左腎破裂
    、左後腹腔肌肉出血，併發急性胸腹腔內大量出血，引發出
    血性休克死亡，送醫後仍於93年11月12日3時許不治死亡之
    事實，亦經檢察官督同檢驗員相驗解剖屬實，並有勘驗筆錄
    、相驗屍體證明書、驗斷書、相驗照片12張、解剖照片16張
    、法務部法醫研究所94年3月30日法醫理字第940000397號函
    附鑑定書、嘉義榮民醫院診斷證明書、病歷摘要報告各1份
    等附卷可憑。另被害人受有左眼眶部瘀腫4×3公分、左顳部
    瘀傷4×4公分、左顴骨部瘀傷4×4公分、右前臂部一處斜向
    擦瘀傷5×3公分、左膝外側大面積擦瘀傷25×12公分、左顳
    部頭皮下皮下血腫8×8公分之傷害，為第一次撞擊跌倒造成
    ，此傷尚不致造成被害人死亡一節，有法務部法醫研究所94
    年10月5日法醫理字第940001822號函1份附卷可參，足認被
    告於碰撞後致被害人受有上揭傷害。按駕駛人應注意車前狀
    況並隨時採取必要之安全措施，道路交通安全規則第94條第
    3項定有明文。被告為汽車駕駛人，自應注意上揭規定，而
    當時天氣晴，夜間有照明，柏油路面乾燥無缺陷，亦無障礙
    物，視距良好，有道路交通事故調查報告表(一)及現場及車輛
    照片附卷可證，被告應無不能注意之情事，竟疏未注意車前
    狀況，並採取必要之安全措施，以致肇事造成被害人受傷，
    其有過失甚明。再者，本件被害人因騎乘腳踏車在禁止穿越
    地段逆向穿越上開快車道等情，業據被告供述在卷，並有道
    路交通事故現場圖、調查報告表(一)、(二)各1份、現場及車輛
    照片在卷可參，足認被害人就傷害事故之發生亦與有過失，
    然不能因此解免被告之過失責任。從而被告之過失行為與造
    成被害人之傷害結果間，具有相當因果關係。
二、按汽車駕駛人，駕駛汽車肇事致人受傷或死亡，應即採取救
    護或其他必要措施，道路交通管理處罰條例第62條第1項定
    有明文。本件被告於肇事時之碰撞聲響很大一節，已據證人
    甲○○於本院審理時結證在卷，參以當時夜間之照明設備並
    未毀壞，視距復屬良好，有道路交通事故調查表(一)1紙在卷
    足稽，且被告車輛因肇事碰撞致前面車頂蹋陷變形，前車窗
    破裂嚴重，此有照片2張附卷可參（相驗卷第96頁），足見
    碰撞力道之大，是被告應知悉確有撞擊被害人，且被害人因
    此碰撞應受有傷害之情，故依上揭規定，被告明知對被害人
    負有立即採取救護或其他必要扶助措施之義務甚明。再者，
    被告肇事致被害人受有上開傷害，雖非致死原因（詳後述）
    ，然肇事當時被害人遭此突發被撞之狀況，倒臥於交通要道
    之上，已不可能自行就醫，確係陷於無自救力之狀態，成為
    無自救力之人，被告對此自難諉為不知。況且，被告於本院
    審理時已供承：伊因為害怕就開車跑掉等語，是被告於肇事
    後，知悉被害人已成為無自救力之人，因害怕反而駕車逃離
    現場，遺棄無自救力之被害人於現場，其顯有肇事逃逸及遺
    棄之犯意，亦堪認定。辯護人主張被告無遺棄被害人之犯意
    ，尚難令人採信。
三、又被害人受有右下腹部外側至後腰部一處瘀傷18×12公分、
    左上腰背部三處橫向平行擦瘀傷，最大10×3公分，造成左
    前胸部一處皮下瘀血8×84公分、左側第7至12肋骨骨折，右
    側第6至第7肋骨後緣骨折及右下肝葉及左腎破裂，引發左胸
    腔血樣肋膜積水800毫升，右胸腔血樣肋膜積水400毫升，左
    側後腹部肌肉內出血30×20公分，腹腔內出血約2000毫升之
    傷害，為第二次撞擊壓過身體造成，此為致死因。被害人因
    遭第一駕駛撞擊倒地，造成之傷害雖不致立即死亡，但因第
    一駕駛逃離現場，致使死者受傷倒地，無法爬起，失去救援
    並處於致命之危險路上。又遭隨後駛來之第二駕駛壓過，造
    成無法挽回之傷害而死亡等情，亦有法務部法醫研究所94年
    10月5日法醫理字第940001822號函1份在卷足考，足認謝澄
    源有撞壓被害人致其受有上揭傷害，被害人係因謝澄源之第
    二次撞擊死亡，是被害人之死亡並非導因於被告之過失傷害
    行為，則被告之過失傷害行為與被害人之死亡之間，應無因
    關係存在，被告不負過失致死罪責。
四、按刑法第294條第2項之遺棄致死罪，以行為人對於無自救力
    之人，明知而仍不為其生存所必要之扶助、養育或保護，致
    該無自救力之人發生死亡之結果為成立要件。故遺棄行為與
    被害人之死亡之間，須有因果關係存在，即被害人之死亡須
    導因於行為人之不作為，始足當之。倘行為人即使及時予以
    必要之扶助、保護，亦無法救治，僅係應否成立普通遺棄罪
    之問題，尚難令負遺棄致死之罪責。最高法院著有91年度台
    上字第7168號裁判可資參照。查證人甲○○於本院審理時結
    證稱：那天伊經過家樂福前聽到撞擊聲音轉頭過去看時，只
    看到被害人倒在內側車道，至於被害人倒地以後，到底被告
    的車子有無輾過被害人的身體，伊不清楚，被告車子直接開
    走，伊立即記下車牌。案發當時在案發地點的車流量蠻大的
    ，被告車子離開後，伊看到幾輛車有發現異樣，從外側車道
    閃避，緊跟在被告車子後面的那部車有閃過，沒有輾過被害
    人，最後謝澄源之車子又撞上去，伊就管制車道並通報勤務
    中心，謝澄源車子並非緊接在被告車輛後面等語，是被告肇
    事後，仍有其他在被告車輛後面行駛之車輛發現前方有異狀
    ，因而紛紛繞道行駛，是謝澄源之車輛並非緊接在被告車輛
    後面因而壓撞被害人，足見被告於肇事後，確有足夠之時間
    能及時扶助被害人，而為其生存所必要之扶助。再者，證人
    甲○○於本院審理時結證稱：如果被告車子停在那邊，且有
    開車燈的話，後面的車子應該不會撞上去，因為車體的大小
    與人體的大小差很多，而且車子會停在路中間通常都是有狀
    況，後面來車應該會注意到等語，是被告倘未駕車逃逸，並
    予被害人為其生存所必要之扶助，被害人應可免於遭謝澄源
    之車輛撞壓死亡。此外，被告既知悉被害人成為無自救力之
    人，且在客觀上並能預見依當時天色已暗，道路車輛往來頻
    繁、非即採取救護措施或將之移離車道或設置路障、開警示
    燈、按鳴喇叭、提醒後方來車或緊急送醫等必要之措施，極
    易造成李傳娥傷重延誤就醫或遭後方來車輾壓致生生命、身
    體之危險，竟不為其生存所必要之扶助，以致被害人遭謝澄
    源駕駛之車輛撞壓致死，則被告之遺棄行為與被害人之死亡
    之間，自有相當之因果關係存在，故被告應負遺棄致死之罪
    責。辯護人主張被害人隨即遭尾隨被告後方由謝澄源駕駛之
    汽車撞壓，難以期待被告於車輛往返頻繁之省道，能避免被
    害人之死亡，尚非可採。
五、按汽車駕駛人對於防止危險發生之相關交通法令之規定，業
    已遵守，並盡相當之注意義務，以防止危險發生，始可信賴
    他人亦能遵守交通規則並盡同等注意義務。若因此而發生交
    通事故，方得以信賴原則為由免除過失責任。最高法院著有
    84年台上字第5360號判例可資參照。查本件辯護人雖主張因
    被害人有上揭違規情事，加上被告視線遭卡車阻擋，無法見
    聞被害人違規情事，基於信賴原則，被告無肇事責任云云，
    惟本件被告於警、偵及本院均供承其確有上揭過失，是故
    本件被害人雖有前揭違規之事實，然被告疏未遵守防止危險
    發生之相關交通法令之規定及盡其應有注意車前狀況之義務
    ，致肇本件事端，自不得援引信賴原則，以免除其過失責任
    。
六、綜上所述，足認被告之自白與事實相符，本件事證明確，被
    告犯行堪予認定。
七、核被告所為，係犯刑法第185條之3服用酒類，不能安全駕駛
    動力交通工具而駕駛罪、刑法第185條之4駕駛動力交通工具
    肇事，致人受傷而逃逸罪，及刑法第294條第2項前段對於無
    自救力之人，依法令應扶助，而不為其生存所必要之扶助，
    因而致人於死罪。被告所犯刑法第185條之4之肇事致人受傷
    逃逸罪與刑法第294條第2項前段之遺棄致死罪，二者之構成
    要件、侵害法益固不相同，但所犯二罪僅出於同一行為，自
    係一行為同時觸犯二罪名，為想像競合犯，應從一重論處刑
    法第294條第2項前段之遺棄致死罪。被告所犯上開二罪，犯
    意各別，罪名有異，應予分論併罰。又被告因思慮欠周致罹
    刑章，且於犯罪後已與告訴人達成民事和解，然就所犯刑法
    第294條第2項前段之遺棄致死罪部分，最輕法定本刑為7年
    有期徒刑，雖科以最低刑度猶嫌過重，在客觀上足以引起一
    般人同情，而有情輕法重之情，是被告犯罪情狀顯可憫恕，
    爰依刑法第59條之規定，就遺棄致死罪部分，減輕其刑。爰
    審酌被告於飲酒後不能安全駕駛之情況下，仍駕車以致肇事
    ，並於被害人受傷後遺棄逃逸，導致被害人死亡，過失程度
    非輕，惡性匪淺，惟坦承犯行之犯後態度良好，並知所悔悟
    ，且與告訴人達成民事和解等一切情狀，各量處如主文所示
    之刑，並定其應執行之刑。
乙、不受理判決部分：
一、按告訴乃論之罪，告訴人於第一審辯論終結前得撤回其告訴
    ，又告訴經撤回者，應諭知不受理之判決，刑事訴訟法第23
    8條第1項、第303條第3款，分別定有明文。
二、公訴意旨另認被告涉有刑法第284條第1項前段過失傷害罪嫌
    部分，因依同法第287條前段之規定，須告訴乃論。茲據告
    訴人於第一審辯論終結前，撤回其告訴，有撤回告訴狀1紙
    在卷足考，而檢察官認被告過失傷害之犯行與上揭起訴並經
    判決有罪部分，犯意各別，罪名有異，應予分論併罰，是就
    此部分爰諭知不受理之判決。
據上論斷，應依刑事訴訟法第299條第1項前段、第303條第3款，
刑法第185條之3、第294條第2項前段、第185條之4、第55條、第
59條、第51條第5款，判決如主文。
本案經檢察官李志明到庭執行職務。
中　　華　　民　　國　　94　　年　　12　　月　　30　　日
                    刑事第三庭  審判長法  官  沈福財
                                      法  官  陳仁智
                                      法  官  卓春慧
上列正本證明與原本無異。
如不服本判決，應於判決送達後10日內向本院提出上訴狀（應附
繕本）。告訴人或被害人如對於本判決不服者，應具備理由請求
檢察官上訴，其上訴期間之計算係以檢察官收受判決正本之日期
為準。
中　　華　　民　　國　　95　　年　　 1　　月　　 2　　日
                                      書記官  江芳耀
附錄本案論罪科刑法條全文：
刑法第185條之3：
服用毒品、麻醉藥品、酒類或其他相類之物，不能安全駕駛動力
交通工具而駕駛者，處1年以下有期徒刑、拘役或3萬元以下罰金
。
刑法第294條：
對於無自救力之人，依法令或契約應扶助、養育或保護而遺棄之
，或不為其生存所必要之扶助、養育或保護者，處6月以上、5年
以下有期徒刑。
因而致人於死者，處無期徒刑或7年以上有期徒刑；致重傷者，
處3年以上10年以下有期徒刑。
刑法第185條之4：
駕駛動力交通工具肇事，致人死傷而逃逸者，處6月以上5年以下
有期徒刑。
